臺灣高等法院臺南分院民事判決　　　　　　91年度上字第10號
上　訴　人　　己○○
　　　　　　　乙○○
共　　　同
訴訟代理人　　邱玲子　律師
　　　　　　　鄭慶海　律師
複 代 理人　　林華生　律師
被 上 訴人　　甲○○
　　　　　　　丁○○
　　　　　　　戊○○
上列2人共同
訴訟代理人　　丙○○　住臺南縣仁德鄉○○村○○○街9巷4號
上列當事人間請求分割共有物事件，上訴人對於中華民國90年10
月30日臺灣臺南地方法院88年度訴字第1933號第一審判決，提起
上訴，本院於94年5月24日言詞辯論終結，判決如下：
    主  文
原判決廢棄。
兩造共有坐落臺南縣仁德鄉○○段295地號（即重測前新田段643
地號）、地目建、面積0.026041公頃及同段294地號（即重測前
新田段648地號）、地目建、面積0.041074公頃土地，合併分割
如附圖三方案七所示：編號乙１部分面積0.011985公頃土地分歸
上訴人己○○所有、編號乙２部分面積0.011985公頃土地分歸乙
○○所有；編號丙１部分面積0.004794公頃土地分歸被上訴人甲
○○所有；編號丙２部分面積0.004794公頃及編號丙３部分面積
0.004794公頃土地分歸被上訴人丙○○所有；編號丙４部分面積
0.004794公頃土地分歸被上訴人丁○○所有；編號丙５部分面積
0.004794公頃土地分歸被上訴人戊○○所有；編號甲部分面積
0.019176公頃土地按兩造原應有部分之比例保持共有。
第一、二審訴訟費用由兩造依附表所示之比例負擔。
    事  實
甲、上訴人方面：
一、聲明：求為判決：
（一）原判決廢棄。
（二）兩造共有坐落臺南縣仁德鄉○○段643地號（即重測後如
      意段295地號）、地目建、面積0.0274公頃及同段648地號
      （即重測後如意段294地號）、地目建、面積0.0412公頃
      土地，准予合併分割，其分割方法如附圖方案六（即臺南
      縣歸仁地政事務所91年10月28日所測字第0910010085號函
      送之土地複丈成果圖）所示，編號乙４部分面積0.00735
      公頃分歸上訴人己○○所有，編號乙３部分面積0.0074公
      頃分歸上訴人乙○○所有，編號乙２部分面積0.0049公頃
      ，由被上訴人丙○○所有，編號乙１部分面積0.0049公頃
      分歸被上訴人丙○○所有，編號丙５部分面積0.0049公頃
      分歸被上訴人戊○○所有，編號丙４部分面積0.0049公頃
      分歸被上訴人丁○○所有，編號丙３部分面積0.0049公頃
      分歸被上訴人甲○○所有，編號丙２部分面積0.0049公頃
      分歸被上訴人己○○所有，編號甲部分面積0.0196公頃由
      兩造按原應有部分比例保持共有。
（三）第一、二審訴訟費用由兩造按應有部分比例負擔。
二、陳述：除與原判決記載相同者外，補稱略以：
（一）查系爭土地南臨5公尺道路，而臨路之土地價格較高，此
      為公知之事實，茲原判決採用附圖一方案三所示分割方法
      ，由被上訴人等各按應有部分比例取盡臨路價格較高之土
      地，對於上訴人應有部分1/2比例所有權卻全部分配取得
      價格較低之裡地位置，此等分割方法，顯有經濟效用分不
      均及不符全體共有人利益公平分配之原則，而與原判決在
      理由項下所援引之最高法院69年臺上字第3100號判決意旨
      有背，自非適法。
（二）又系爭土地上雖有由被上訴人共有之磚造平房1棟，然該
      房屋已有40多年之建齡，此為被上訴人所自認，已屬逾齡
      亟待重建而不甚具經濟價值之免稅之房屋，況該房屋部分
      建在計劃道路上。另一部分則建在分割後私設道路上，後
      該等部分均需拆除。如此，其他未拆除部分亦將具結構之
      關聯而不能復原。且依據被上訴人各自分配取得土地單獨
      所有之土地位置，該等未被拆除之部分房屋，被上訴人亦
      將無從按照分配後之土地位置分管使用，亦勢必拆除重建
      ，從而系爭房屋依上開說明，將隨同土地之分割而不存在
      ，從而原判決未能審酌及上開情節卻援引最高法院85年臺
      上字第1990號判決意旨，為兼顧使用現狀而作出共有土地
      價格分配不均之判決，亦難認適當。
（三）上訴人所提方案六分割方法，符合共有物之經濟效用及兩
      造全體之利益之公平原則，其理由如下；
　　(一)甲所示作為分割後各自分得土地對外聯絡公路之私設道路
      ，為兩造一致主張之分割方法。
    (二)上訴人分別取得靠近道路（丙２及丙１）及遠離道路（乙
      ４及乙３）2處位置之土地，使土地價值分配均勻，其餘
      由被上訴人取得中段土地（乙２、乙１、丙５、丙４及丙
      ３），不但土地分配價值同等且同屬渠等所有磚造平房所
      使用之基地，分歸被上訴人所有，可使該房屋減少拆除之
      範圍，以免擴大損害，凡此分割方法均符合原判決所引述
      之最高法院69年度臺上字第3100號及82年臺上字第1990號
      判決所示之意旨。
    (三)上訴人2人不再保持共有，故此次分割方法上訴人各受分
      配土地取得單獨所有，亦符合法制。
    (四)各共有人均按應有部分比例分配土地，不生土地細分影響
      使用效益之缺失。
（四）按事實於法院已顯著或為其職務上所已知者，無庸舉證，
      民事訴訟法第278條第1項定有明文。查本件原判決採用被
      上訴人提出之方案，使被上訴人盡分得面臨道路之土地，
      而上訴人所取得者則為價值較低之裡地，蓋面臨道路之土
      地一定比裡地之價值高，此為公知顯著之事實，是以，上
      訴人參照上開法條之規定，應毋庸舉證，反之，被上訴人
      就渠等主張兩造分得之土地價值相同之變態事實，應負舉
      證之責。
三、證據：除援用原審提出者外，補提：
（一）請求函請臺南縣歸仁地政事務所就原判決附圖一方案三各
      共有人受分配之土地，依據內政部所頒行計算分割後土地
      公告現值之相關法令，核算該等分割後各宗土地之公告現
      值。
（二）向臺南縣歸仁地政事務所函詢：前開函文之計算方法及法
      令依據為何？
乙、被上訴人方面：
一、聲明：求為判決：
（一）上訴駁回。
（二）第二審訴訟費用由上訴人負擔。
二、陳述：除與原判決記載相同者外，補稱略以：
（一）查物權之得喪變更不涉權利標的物之新舊老壞，要以物之
      所有人對該特定物具有直接管領之權即足。此觀民法物權
      篇首揭立法要旨自明。本件系爭土地上被上訴人等使用中
      之三合院磚造房屋之物權既屬依法存續，則法院定共有物
      分割方法時，援引最高法院82年臺上字第1990號判例參照
      ，以保障共有人權益委無不當。上訴人理由二指陳「屋齡
      老舊，不甚具經濟價值‧‧‧應予拆除以消滅地上物物權
      」云云而自認法院引用不當，應屬誤會。
（二）復查上訴人對原審判決不服之程度，僅係自認伊所受分配
      之土地價格較被上訴人所取得之部分為低，並請求歸仁地
      政事務所依內政部頒佈之相關行政命令為伊舉證為上訴理
      由。惟查系爭土地位處歸仁地政事務所轄內之第205地價
      區內，全區○○路邊地或裡地均屬單一公告現值之住宅區
      ，內政部並無對該區因土地分割而產生地差異之相關命令
      ，或上訴人所稱「分割後臨路地價高，裡地地價低」之情
      事。況原審所判決方案之臨路地僅49平方公尺，由甲○○
      取得，而非被上訴人全部取得，足見上訴理由非真。
三、證據：援用原審提出者外，補提：
（一）地價謄本5份。
（二）戶籍謄本3份。
丙、本院依職權囑託臺南縣歸仁地政事務所繪製分割方案七。
    理  由
一、依卷附臺南縣歸仁地政事務所93年11月18日所測量字第0930
    011286號函稱：坐落臺南縣仁德鄉○○段643地號，重測後
    為如意段495地號，面積原為0.0274公頃變更為0.026041公
    頃。同段648地號，重測後為如意段494地號、面積原為0.04
    12公頃土地，變更為0.041074公頃（本院卷一第254頁），
    先予敘明。
二、上訴人起訴主張：
    坐落臺南縣仁德鄉○○段643地號（即重測後之如意段295地
    號）、地目建、面積0.0274公頃（重測後為0.026041公頃）
    及同段648地號（即重測後之如意段294地號）、地目建、面
    積0.0412公頃（重測後為0.041074公頃）土地，為兩造所共
    有，兩造就上開2筆土地之應有部分均為：上訴人己○○、
    乙○○應有部分各1/4，被上訴人甲○○、丁○○、戊○○
    應有部分各1/10，被上訴人丙○○應有部分1/5，兩造間就
    系爭土地並無不分割之協議，兩造間迄無法達成協議分割系
    爭土地，爰依民法第824條第2項訴請裁判分割如附圖一所示
    方案二。（原審判決依附圖一所示方案三為分割方案，上訴
    人不服提起上訴並請求依附圖二方案六為分割）
三、被上訴人則以：
　  查物權之得喪變更不涉權利標的物之新舊老壞，要以物之所
    有人對該特定物具有直接管領之權即足。此觀民法物權篇首
    揭立法要旨自明。本件系爭土地上被上訴人等使用中之三合
    院磚造房屋之物權既屬依法存續，則法院定共有物分割方法
    時，援引最高法院82年臺上字第1990號判例參照，以保障共
    有人權益委無不當。上訴人指陳「屋齡老舊，不甚具經濟價
    值‧‧‧應予拆除以消滅地上物物權」，應屬誤會。查系爭
    土地位處歸仁地政事務所轄內之第205地價區內，全區○○
    路邊地或裡地均屬單一公告現值之住宅區，內政部並無對該
    區因土地分割而產生地差異之相關命令，或上訴人所稱「分
    割後臨路地價高，裡地地價低」之情事等語資為抗辯。
四、按各共有人，得隨時請求分割共有物。但因物之使用目的不
    能分割或契約定有不分割之期限者，不在此限。共有物之分
    割，依共有人協議之方法行之；分割之方法，不能協議決定
    者，法院得因任何共有人之聲請，命以裁判分割。民法第82
    3條第1項、第824條第1、2項分別定有明文。查上訴人起訴
    主張兩造共有系爭2筆土地及各當事人之應有部分比例如附
    表所示等情，業據上訴人提出土地登記簿謄本為證（原審法
    院88年度南調字第358號卷第4頁至第11頁），復為被上訴人
    所不爭執，自堪信為真。又系爭共有物無因使用目的不能分
    割及兩造亦無以契約定有不分割之期限致不能分割之情，亦
    為兩造所不爭執。而上訴人起訴主張兩造無法達成協議分割
    （原審法院88年度南調字第358號卷第2至3頁），亦為被上
    訴人所不爭執，並經原審法院臺南簡易庭調解不成立，此有
    調解程序筆錄1份在卷可稽（上開南調卷第24頁至第26頁）
    ，自應認係真實。是則上訴人起訴請求裁判分割，依上開說
    明，自無不合。
五、又共有物如為數筆不同地號土地，各共有人如非以成立一共
    有關係之意思而共有，應認共有關係分別存在於每筆土地上
    ，惟如以各筆土地依應有部分做分割，將使土地分割細碎，
    不利共有土地之利用，故如請求分割之各筆土地共有人、應
    有部分均相同，且各筆共有之土地又連接一處，而各共有人
    對於合併分割亦無異見，則合併分割既可避免土地細分、更
    使土地之利用合乎經濟及所有權人可自由處分所有物之原則
    ，自應准許之。查系爭2筆土地乃兩造所共有，應有部分均
    相同，土地亦坐落於同一地段之相鄰土地，且兩造均表示同
    意合併分割，是則系爭2筆土地應予合併分割。
六、另按分割共有物，以消滅共有關係為目的，法院裁判分割共
    有土地時，除因該土地內部分土地之使用目的不能分割（如
    為道路）或部分共有人仍願維持其共有關係，應就該部分土
    地不予分割或准許該部分共有人成立新共有關係外，應將土
    地分配於各共有人單獨所有（最高法院69年臺上字第1831號
    判例參照）。查上訴人等2人雖於起訴時表示分得部分願按
    應有部分比例保持共有（上開南調卷第3頁）。惟於本院具
    狀表示不再保持共有（本院卷第70頁），是則依上開說明本
    院自應將系爭土地分配於各共有人單獨所有，因此原判決所
    採之分割方案三，即應廢棄，合先敘明。
七、按法院就共有物為裁判分割時，應依民法第824條為適當之
    分割，即考慮各當事人之聲明、共有物之性質、使用現狀、
    經濟效用及全體共有人之利益等公平決定之。又法院因共有
    人不能協議而命為共有物之分割時，依民法第824條第2、3
    兩項之規定，固不限於特定之方法，惟如何使分割後各部分
    之經濟價值與其應有部分之比值相當，要當予以顧及，以符
    公平原則。（最高法院69年度臺上字第3100號、51年度臺上
    字第1268號著有裁判要旨參照）
（一）審酌上訴人於本院重新提出分割方案，即方案六（附圖二
      ）。認依此方案上訴人己○○分得編號乙４之土地及編號
      丙１之土地；上訴人乙○○分得編號乙３之土地及編號丙
      ２之土地，顯更細分系爭土地，已不妥適；且編號乙４之
      土地分割後之形狀為斧頭形，不利土地之利用，是則足認
      上訴人所提出之分割方案六非適當之方案，委無足採。
（二）本院依職權囑託臺南縣歸仁地政事務所繪製分割方案七（
      即附圖三），編號丙１部分土地分歸被上訴人甲○○所有
      ；編號丙２部分及編號丙３部分土地分歸被上訴人丙○○
      所有；編號丙４部分土地分歸被上訴人丁○○所有；編號
      丙５部分土地分歸被上訴人戊○○所有，被上訴人等均無
      意見；編號甲部分土地為私設道路按兩造原應有部分之比
      例保持共有，亦為兩造所不爭執。且編號乙１、乙２之土
      地分別分歸上訴人己○○及乙○○所有，各共有人分得之
      土地形狀均較方正，有利於土地之利用。且均面臨私設通
      路即編號甲，其使用上之價值亦屬相同，且系爭土地上之
      房屋，已建築四十餘年，為被上訴人所不爭執（原審卷第
      28 頁）現由被上訴人甲○○及訴外人陳嘉南使用（原審
      卷第28頁）為免拆及系爭房屋，以尊重歷史事實，第七方
      案顯屬較為妥適之分割方案。是則分割如主文第2項所載
      。
（三）上訴人固以面臨道路之土地價格應高於未臨道路土地之價
      格有一倍之差，主張本件分割後應有找補之問題云云。惟
      查，系爭如意段295地號土地與新田路尚間隔同段298地號
      土地（使用分區為住宅區），有被上訴人庭呈之使用分區
      證明書在卷可按（本院卷一第218頁），足認系爭2筆土地
      分割後並無任一部分面臨道路，是則上訴人上開找補之抗
      辯即非可採，況本件分割方案已將編號甲部分分割為私設
      通路，以供兩造通行，其使用上之價值應屬相同，應無找
      補之必要。又上訴人於本院主張應以變價分割之方式，使
      系爭2筆土地歸屬於1人，以利土地之使用云云。惟為被上
      訴人所不同意。本院審酌系爭土地仍有被上訴人居住數十
      年之建物，及兼被上訴人共同訴訟代理人丙○○亦稱「如
      果土地分割太小不能蓋房子的話，我們私下會去協調」（
      本院94年5月24日言詞辯論筆錄）等情，認系爭2筆土地尚
      無以變價分割之必要，上訴人所為主張，尚無可採。至上
      訴人於本院94年5月24日言詞辯論終結後，始提出之94年5
      月25日聲明狀所載「依證人庚○○在原審證述：『（系爭
      土地是否只有朝南道路？）是的，朝南的道路是既成道路
      』；一審卷第195頁『土地複丈成果圖亦明示如意段295號
      南面界址為法定建築線；方案三及方案六各甲所示私設道
      路臨295號土地南面界址處因與南面既成道路（298號）相
      連接，故依規定需截角，以符建築法令規定等情，顯示如
      意段298號土地為既成道路。是則被上訴人提出之298號土
      地分區使用證明為住宅區，顯與事實有誤。」云云。惟查
      ，如意段298地號土地（即重測前643之1及643之3）現有
      建物於該土地上，有臺南縣歸仁地政事務所88年11月17日
      複丈成果圖地上物位置圖在卷足證（原審卷一第31頁），
      並有上開作為公文書之土地分區使用證明書可稽，兩者互
      不相符合，是則上訴人主張如意段298號土地為既成道路
      顯不足採，併此明。
八、綜上所述，被上訴人請求裁判分割兩造共有之系爭土地，原
    判決予以准許，自無不合，惟原判決關於系爭土地之分割方
    法，有所不當，已如前述。上訴人指摘原判決分割方法不當
    ，求予廢棄改判，為有理由，爰由本院改判如主文第2項所
    示。
九、又本件分割結果，共有人既屬均蒙其利，被上訴人抗辯亦為
    伸張防衛權利所必要，茲斟酌兩造所受之利益，按各共有人
    應有部分比例負擔，命兩造分擔訴訟費用。
十、本件事證已明，兩造其餘攻擊防禦方法，經核與本判決之結
    果不生影響，爰不一一論述。
十一、據上論結，本件上訴為有理由，依民事訴訟法第450條、第
    78條、第85條第1項，判決如主文。
中　　華　　民　　國　　94　　年　　5 　　月　　31　　日
                    民事第三庭  審判長法  官　林輝雄
                                      法  官  曾平杉
                                      法  官  徐宏志
上為正本係照原本作成。
如對本判決上訴，須於判決送達後20日內向本院提出上訴狀，未
表明上訴理由者，應於上訴後20日內，向本院提出理由書（須附
繕本）。
中　　華　　民　　國　　94　　年　　6　　 月　　 3　　日
                                      書記官　吳銘添
                                      　　　　　　Ｊ
